臺灣高等法院臺中分院刑事判決
110年度交上訴字第884號
上  訴  人  
即  被  告  李明男


選任辯護人  蔡宜軒律師
上列上訴人即被告因肇事逃逸罪等案件，不服臺灣臺中地方法院
109年度交訴字第66號中華民國110年3月2日第一審判決（起訴案
號：臺灣臺中地方檢察署109年度偵字第3890號），提起上訴，
本院判決如下：
    主      文
原判決撤銷。
李明男犯無駕駛執照駕車過失傷害罪，處拘役貳拾日，如易科罰
金，以新臺幣壹仟元折算壹日；又犯肇事致人傷害逃逸罪，處有
期徒刑玖月。均緩刑叁年，並應向指定之政府機關、政府機構、
行政法人、社區或其他符合公益目的之機構或團體，提供捌拾小
時之義務勞務。緩刑期間付保護管束。
    事實及理由
壹、犯罪事實：
　李明男未領有普通重型機車駕駛執照，於民國108年12月6日1
    1時23分許，騎乘車牌號碼000-0000號普通重型機車（下稱
    甲車），沿臺中市北區永興街由東往西方向行駛，行經同區
    永興街與永興街98巷口欲左轉往學士路248巷時，原應注意
    轉彎車應讓直行車先行，而依當時日間有自然光線、柏油路
    面無缺陷、視距良好等一切情狀，並無不能注意之情事，竟
    疏未注意，貿然左轉，適陳永欣騎乘車牌號碼000-0000號普
    通重型機車（下稱乙車），同向行駛在左後方，亦疏未注意
    行近無號誌交岔路口應減速慢行，且未注意車前狀況，見狀
    閃避不及因而摔車，陳永欣因此人車倒地，受有四肢多處擦
    挫傷、左膝疼痛等傷害。詎李明男明知已肇事致陳永欣倒地
    受傷，竟未採取救護或其他必要措施，亦未向警察機關報案
    處理，另基於肇事致人受傷逃逸之犯意，未協助處理陳永欣
    受傷狀況並採取報案等其他必要措施，亦未經陳永欣同意或
    留下聯絡方式，即逕行騎車離開現場而逃逸。嗣經警調閱監
    視錄影畫面，始循線查悉上情。
　案經陳永欣訴由臺中市政府警察局第二分局報告臺灣臺中地
    方檢察署檢察官偵查起訴。
貳、認定犯罪事實所憑證據及理由：
  證據能力部分：
    ㈠按被告以外之人於審判外之陳述，雖不符刑事訴訟法第159
      條之1至第159條之4之規定，而經當事人於審判程序同意
      作為證據，法院審酌該言詞陳述或書面陳述作成時之情況
      ，認為適當者，亦得為證據。當事人、代理人或辯護人於
      法院調查證據時，知有第159條第1項不得為證據之情形，
      而未於言詞辯論終結前聲明異議者，視為有前項之同意，
      刑事訴訟法第159條之5定有明文。核其立法意旨在於傳聞
      證據未經當事人之反對詰問予以核實，原則上先予排除。
      惟若當事人已放棄反對詰問權，於審判程序中表明同意該
      等傳聞證據可作為證據；或於言詞辯論終結前未聲明異議
      ，基於尊重當事人對傳聞證據之處分權，及證據資料愈豐
      富，愈有助於真實發見之理念，且強化言詞辯論主義，使
      訴訟程序得以順暢進行，上開傳聞證據亦均具有證據能力
      。查：本判決下列所引之上訴人即被告李明男（下稱被告
      ）以外之人於審判外所為之陳述及卷內其他書證（供述證
      據部分），查無符合同法第159條之1至之4等前4條之情形
      ，檢察官、被告、辯護人於本院準備程序中表示對該等傳
      聞證據之證據能力均不爭執（見本院卷第52頁），於本院
      審理時並未就卷內其他證據資料之證據能力有所爭執，且
      迄本院言詞辯論終結前，均未主張有刑事訴訟法第159條
      第1項不得為證據之情形（見本院卷第157至160頁），是
      應視為同意卷內證據均得作為證據，且經本院審酌上開傳
      聞證據作成時，無證明力明顯過低之瑕疵，亦無不當取證
      之情形，認為以之作為本案之證據亦屬適當，是上揭傳聞
      證據自具有證據能力。
    ㈡其餘本案判決所引用之非供述證據，均係依法定程序合法
      取得，並與本案均具有關聯性，且業經本院依法踐行調查
      證據程序，檢察官、被告、辯護人亦表示不爭執其證據能
      力，且查無依法應排除其證據能力之情形，是該等證據亦
      有證據能力。
  得心證之理由：
　　㈠訊據被告就前揭犯罪事實欄所載無照騎乘甲車，與告訴人
      陳永欣騎乘之乙車發生碰撞，致告訴人受有犯罪事實欄所
      載之傷勢，並於告訴人倒地受傷後，未採取救護或其他必
      要措施，亦未向警察機關報案處理，逕自逃離現場等情，
      於本院準備程序及審理時均坦承不諱（見本院卷第217至2
      19頁、第303、304、307頁），並經證人即告訴人陳永欣
      於警詢、偵訊時證述明確［見警卷第13至19頁、臺灣臺中
      地方檢察署109年度偵字第3890號卷（下稱偵卷）第20、2
      1頁］，復有員警所製作之職務報告書、道路交通事故現場
      圖、道路交通事故調查報告表㈠、㈡、現場蒐證暨車損照片
      、交通事故補充資料表、監視器影像擷取翻拍照片、道路
      交通事故肇事人自首情形紀錄表、車輛詳細資料表、證號
      查詢機車駕駛人、中國醫藥大學附設醫院108年12月6日診
      斷證明書、原審勘驗被告警詢談話紀錄影像所製作之勘驗
      筆錄、本院勘驗路口監視器錄影光碟所製作之勘驗筆錄在
      卷可稽（見警卷第7、35至39、47至59、63至67、71至77
      頁、原審卷第175至178頁、本院卷第49、50頁），足認被
      告之自白與相關證據均相符合，堪以採信。
　　㈡按汽車行駛至交岔路口，轉彎車應讓直行車先行，道路交
      通安全規則第102條第1項第7款定有明文。被告騎乘機車
      上路，對於上開交通安全規則應當知悉並遵守之。本案交
      通事故經送請臺中市車輛行車事故鑑定委員會鑑定結果，
      依原審函附之筆錄、現場圖繪示、照片、翻拍民間監視器
      晝面等事據跡證，翻拍民間監視器檔名「0000-00-00 00.
      50.00( 0000000000.010257)」晝面時間11:21:24①車（被
      告駕駛之甲車）沿永興街車道中間行駛，其左側尚有機車
      通行空間，11:21:25②車（告訴人駕駛之乙車）於①車左後
      方直行，同秒末，①車往左傾斜，②車直行駛至①車左側，1
      1:21:25兩車發生碰撞，晝面顯示兩車為①車於右前、②車
      於左後同向行駛、①車為轉彎車（其左側尚有機車通行空
      間）、②車為直行路權關係，研析①車無駕照駕駛普通重型
      機車，行近無號諸、交岔路口，左轉彎未讓左後方直行車
      先行；惟②車行近無號誌交岔路口，未減速慢行、未注意
      車前狀況，認係其亦有疏失。因認被告駕駛普通重型機車
      ，無駕照駕駛普通重型機車，行近無號誌交岔路口，左轉
      彎未讓直行車先行，為肇事主因；告訴人駕駛普通重型機
      車，行近無號誌交岔路口，未減速慢行、未注意車前狀況
      ，為肇事次因等節，有臺中市車輛行車事故鑑定委員會中
      市車鑑字第1090004904號函覆之中市車鑑0000000案鑑定
      意見書在卷可憑（見原審卷第91至92頁），經本院送臺中
      市車輛行車事故鑑定覆議委員會覆議後，覆議結果亦認被
      告駕駛普通重型機車，行至無號誌交岔路口，左轉彎未讓
      直行車先行，為肇事主因；告訴人駕駛駕駛普通重型機車
      ，行經無號誌交岔路口，未注意車前狀況適採安全措施，
      為肇事次因，亦有臺中市交通事件裁決處110年7月28日函
      及後附之覆議意見書存卷可考（見本院卷第81至84頁）。
      依卷附道路交通事故調查報告表㈠所示，本案車禍發生當
      時天候雖雨、柏油路面濕潤，然日間自然光線且視距良好
      ，審之被告與告訴人係同向行駛，其轉彎前查看後方直行
      車動向並無不能注意之情事，被告於左轉學士路248巷前
      ，其竟疏未注意優先讓同向直行之告訴人騎乘機車先行，
      貿然逕自左轉，肇致本件車禍發生，其駕駛行為有違反上
      開交通法規之過失，已可認定。至告訴人雖有未注意減速
      及未注意車前狀況之肇事次因過失，然此仍不能減免被告
      參與交通活動應有之注意義務，自不影響本案被告過失有
      無之論斷，併此敘明。
　　㈢被告有上開過失致使本案車禍發生，業如前述，而告訴人
      因此人車倒地，而受有四肢多處擦挫傷、左膝疼痛之傷害
      等節，除有上所引之監視器翻拍畫面可佐，且有告訴人於
      緊接之108 年12月6 日上午11時45分許，至中國醫藥大學
      附設醫院急診之診斷證明書在卷可憑（警卷第21頁），堪
      認告訴人確實因本案車禍受有上開傷勢，且與被告之駕駛
      過失行為，二者間具有相當因果關係存在，亦堪認定。
　　㈣被告於本案交通事故有前開過失，致告訴人摔車倒地，並
      受有前開傷害之事實，已如前述；而被告於本案交通事故
      發生後，雖曾停留於現場，然未報警或等待救護車、警方
      到場，亦未得到告訴人之同意，或留下聯絡資訊即逕行離
      去等情，業經被告自承在案（見原審卷第49、130頁、本
      院卷第161頁），復經告訴人於警詢及偵查證述明確，此
      部分事實堪以認定。被告於案發當時既就其有轉彎舉措已
      有認識；參以其自承有聽到碰一聲，看到告訴人跌倒等語
      （見原審卷第45頁），衡情告訴人騎乘機車摔車，聲音之
      大並可為被告所聽聞，跌倒情節應非輕微，是告訴人相當
      可能已因此受傷等節，應為具通常智識經驗之被告所可認
      知；又以被告自承告訴人當場即有質問其在路上打方向燈
      很危險等語（見原審卷第46頁），可見告訴人已質疑被告
      係肇事原因，被告應就其須留在現場協助警方調查以釐清
      肇事責任歸屬，而有在場之義務有所認知，卻未留置現場
      等待員警到場處理，亦未取得告訴人之同意或留下個人聯
      絡資料即逕行離去，其主觀上具有肇事逃逸之犯意，且客
      觀上確有於肇事後逕自離開現場之犯行，亦為明確，而可
      認定。
　　㈤綜上所述，本件事證已臻明確，被告犯行均洵堪認定，應
      依法論科。
叁、論罪科刑之理由：　　
  按「行為後法律有變更者，適用行為時之法律。但行為後之
    法律有利於行為人者，適用最有利於行為人之法律」，刑法
    第2條第1項定有明文。查被告行為後，刑法第185條之4規定
    於110年5月28日修正公布，並自同年月30日生效施行。修正
    前刑法第185條之4規定：「駕駛動力交通工具肇事，致人死
    傷而逃逸者，處1年以上7年以下有期徒刑。」；修正後則規
    定：「駕駛動力交通工具發生交通事故，致人傷害而逃逸者
    ，處6月以上5年以下有期徒刑；致人於死或重傷而逃逸者，
    處1年以上7年以下有期徒刑。犯前項之罪，駕駛人於發生交
    通事故致人死傷係無過失者，減輕或免除其刑。」新法就被
    害人受傷程度為普通傷害之情形，法定刑為6月以上5年以下
    有期徒刑；僅在被害人死亡或重傷之情形，法定刑方為1年
    以上7年以下有期徒刑。本案告訴人係受有四肢多處擦挫傷
    、左膝疼痛等傷害，業如前述，未達重傷程度，故本案法定
    刑係由修正前「處1年以上7年以下有期徒刑」，修正為「處
    6月以上5年以下有期徒刑」刑度，是適用修正後刑法第185 
    條之4第1項之規定較有利於被告，則依刑法第2條第1項但書
    規定，應適用修正後刑法第185 條之4第1項前段之規定論處
    。
  按汽車駕駛人，無駕駛執照駕車、酒醉駕車、吸食毒品或迷
    幻藥駕車、行駛人行道或行經行人穿越道不依規定讓行人優
    先通行，因而致人受傷或死亡，依法應負刑事責任者，加重
    其刑至2 分之1 ，道路交通管理處罰條例第86條第1 項定有
    明文。再按刑法總則之加重，係概括性之規定，所有罪名均
    一體適用；刑法分則之加重，係就犯罪類型變更之個別犯罪
    行為予以加重，成為另一獨立之罪名。道路交通管理處罰條
    例第86條第1 項關於汽車駕駛人，行經行人穿越道不依規定
    讓行人優先通行，因而致人受傷或死亡，依法應負刑事責任
    者，加重其刑至2 分之1 之規定，係就刑法第284 條之過失
    致人於死罪等基本犯罪類型，對於加害人為汽車駕駛人，於
    從事駕駛汽車之特定行為時，於行經行人穿越道之特定地點
    ，不依規定讓行人優先通行，因而致人受傷或死亡之特殊行
    為要件予以加重處罰，已就上述刑法第284 條之罪犯罪類型
    變更之個別犯罪行為予以加重，而成另一獨立之罪名，自屬
    刑法分則加重之性質（最高法院99年度台非字第198號判決
    意旨參照）。查被告未考領機車之駕駛執照，除據其自承在
    卷外，並有被告證號查詢機車駕駛人資料表在卷可參（見警
    卷第75頁），被告於駕車於肇事地點時，未考領有機車駕駛
    執照一情，甚為明確。
  故核被告所為，分別係犯道路交通管理處罰條例第86條第1 
    項、刑法第284 條前段之無駕駛執照駕車過失傷害罪，修正
    後刑法第185之4條第1項前段之肇事致人傷害逃逸罪。被告
    所犯無駕駛執照駕車過失傷害罪部分，應依道路交通管理處
    罰條例第86條第1 項規定，加重其刑。原起訴意旨雖漏未主
    張被告有上開道路交通管理處罰條例第86條第1 項之情，惟
    此部分業經公訴檢察官於原審準備程序時當庭更正（見原審
    卷第127頁），並經原審及本院告知被告此部分罪名（見原
    審卷第174頁、本院卷第156頁），本院自無庸變更起訴法條
    ，併此敘明。
  被告上開犯行間，罪名各別、行為互殊，應予分論併罰。
  原審以被告所犯上述過失傷害罪及肇事逃逸罪事證明確，予
    以論罪科刑，固非無見。惟㈠原審未及審酌上述刑法第185 
    條之4修正前後之規定，即有未洽；㈡被告於110年8月19日與
    告訴人達成和解，賠償告訴人新臺幣35,000元，有和解書及
    收據各1份附卷可參（見本院卷第131至133頁），告訴人於
    本院審理時表示請求從輕量刑（見本院卷第163頁），原審
    同亦未及審酌，是原判決量刑基礎已有變動。被告上訴否認
    犯行，係就原判決已詳細論述說明之事項及採證認事職權之
    合法行使，依憑己見，任意指摘，並未提出其他有利之證據
    及辯解，其上訴並無理由，然原判決既有前揭可議之處，自
    應由本院將原判決撤銷改判。
  爰審酌被告未考領駕駛執照，仍騎乘甲車上路，且未注意禮
    讓直行車而轉彎，復於明知告訴人因車禍倒地受有傷害後，
    仍未報警或靜待相關人員到場處理，或留下任何足供聯繫之
    資料，亦未徵得告訴人之同意，擅自駛離現場，所為實非可
    取。幸而告訴人所受傷勢不重，被告於本院審理時業已坦承
    犯行，並已與告訴人達成和解賠償告訴人之損失，有上開和
    解書、收據附卷可參，犯後態度尚佳，且斟酌被告於本案之
    過失情節、肇事逃逸之犯罪動機、目的，暨其自述之智識程
    度，從業、家庭經濟及生活狀況（參本院卷第162頁）等一
    切情狀，量處如主文第2項所示之刑，並就過失傷害所處之
    刑，諭知易科罰金之折算標準。
  被告前未曾因故意犯罪受有期徒刑以上刑之宣告，有臺灣高
    等法院被告前案紀錄表在卷可參（見本院卷第27至28頁），
    其因一時失慮，致罹刑章，然已坦認其所為犯行，且與告訴
    人達成和解，堪認確有善後之意願，深表悔悟，故信其經此
    偵審程序，應知所警惕，而無再犯之虞，本院認所宣告之刑
    以暫不執行為適當，爰依刑法第74條第1項第1款規定，諭知
    均緩刑3年，以啟自新。又本院斟酌被告之犯罪動機後，認
    其守法觀念薄弱，實不宜無條件給予緩刑宣告，為提點被告
    日後應審慎行事，避免再犯，及使被告培養正確法律觀念，
    爰依刑法第74條第2項第5款之規定，命被告應向指定之政府
    機關、政府機構、行政法人、社區或其他符合公益目的之機
    構或團體，提供80小時之義務勞務。另因本院諭知上開緩刑
    負擔，爰依刑法第93條第1項第2款規定，併予宣告於緩刑期
    間付保護管束。又上開緩刑宣告所附條件，依刑法第75條之
    1第1項第4款規定，違反該負擔情節重大，足認原宣告之緩
    刑難收其預期效果，而有執行刑罰之必要者，得撤銷所為緩
    刑宣告，併此敘明。
肆、適用之法律：
　  依刑事訴訟法第369條第1項前段、第364條、第299條第1項
    段，判決如主文。
本案經檢察官康淑芳提起公訴，檢察官李芳瑜到庭執行職務。
中　　華　　民　　國　　110 　年　　10　　月　　14　　日
            刑事第三庭    審判長法　官  楊  真  明
　　　　　　　　　　　　        法　官  李  明  鴻
　　　　　　　　　　　　　      法　官  楊  欣  怡
以上正本證明與原本無異。
過失傷害部分不得上訴，肇事逃逸部分得上訴。
如不服本判決應於收受送達後20日內向本院提出上訴書狀，其未
敘述上訴理由者，並得於提起上訴後20日內向本院補提理由書（
均須按他造當事人之人數附繕本）「切勿逕送上級法院」。因疫
情而遲誤不變期間，得向法院聲請回復原狀。

                                書記官  孫  銘  宏
　　　　　　　　　　　　　　　　
中　　華　　民　　國　　110 　年　　10　　月　　14　　日
附錄論罪科刑法條：
修正後中華民國刑法第185條之4
駕駛動力交通工具發生交通事故，致人傷害而逃逸者，處6月以
上5年以下有期徒刑；致人於死或重傷而逃逸者，處1年以上7年
以下有期徒刑。
犯前項之罪，駕駛人於發生交通事故致人死傷係無過失者，減輕
或免除其刑。
道路交通管理處罰條例第86條第1 項
汽車駕駛人，無駕駛執照駕車、酒醉駕車、吸食毒品或迷幻藥駕
車、行駛人行道或行經行人穿越道不依規定讓行人優先通行，因
而致人受傷或死亡，依法應負刑事責任者，加重其刑至二分之一
。
中華民國刑法第284條
因過失傷害人者，處1年以下有期徒刑、拘役或10萬元以下罰金
；致重傷者，處3年以下有期徒刑、拘役或30萬元以下罰金。